臺灣高等法院刑事判決　　　　　　　　96年度上易字第2422號
上　訴　人
即　被　告　丁○○
　　　　　　乙○○
共　　　同
選任辯護人　蘇千祿律師
上列上訴人因詐欺案件，不服臺灣板橋地方法院95年度易字第19
83號，中華民國96年9月5日第一審判決（起訴案號：臺灣板橋地
方法院檢察署95年度偵字第18362號、第25617號），提起上訴，
本院判決如下：
    主  文
原判決撤銷。
丁○○、乙○○均無罪。
    理  由
一、公訴意旨以：被告乙○○係丞宥資訊有限公司（下稱丞宥公
    司）負責人，而被告丁○○則係丞宥公司業務經理，二人共
    同意圖為自己不法之所有，於民國95年6月2日，藉由中國大
    陸地區人士丙○○誆稱其可售予MicroSD 128mb記憶卡，致
    丙○○陷於錯誤，填寫訂單向丁○○訂購5萬片記憶卡，雙
    方約定分二次出貨，第一次出貨2萬片，第二次出貨3萬片，
    貨款第一次為美金11萬7000元，第二次為17萬5500元，出貨
    日期為95年6月5日，貨物應送至香港東國際有限公司，丙○○因而於95年6月6日匯款美金11萬7000元至丞宥公司設於
    華南商業銀行香港分行000000000000號帳戶，詎被告丁○○
    於當日下午向丙○○確認已收受上開款項後，竟未依約於95
    年6月6日出貨，經丙○○一再聯絡亦未能取得連繫，丙○○
    遂於95年6月8日委託王雲珍（未提出經認證之委任狀）向警
    方報案，被告丁○○始於95年6月9日委由全一快遞出貨1箱
    貨物予丙○○作為搪塞，嗣經丙○○會同香港民間公證人檢
    驗後，發現該箱貨物係69組讀卡機，而非原先約定之Micro S
    D 128mb記憶卡，丙○○至此始知受騙。因認被告二人涉有刑
    法第339條第1項之詐欺取財罪嫌。
二、按犯罪事實應依證據認定之，無證據不得認定犯罪事實；又
    不能證明被告犯罪者，應諭知無罪之判決，刑事訴訟法第15
    4條第2項及第301條第1項分別定有明文。再檢察官對於起訴
    之犯罪事實，應負提出證據及說服之實質舉證責任，倘其所
    提出之證據，不足為被告有罪之積極證明，或其指出證明之
    方法，無從說服法院以形成被告有罪之心證，基於無罪推定
    之原則，自應為被告無罪判決之諭知（最高法院92年台上字
    第128號判例意旨參照）。所謂舉證責任，計有「提出證據
    責任」與「說服責任」。檢察官起訴被告犯罪，須先提出證
    據證明被告犯罪事實；以說服法院確信被告犯罪，並至「無
    合理懷疑」之程度。而基於無罪推定原則，及被告無自證己
    罪之義務。被告就抗辯事實，雖負有「提出證據責任」，但
    僅須以「有合理懷疑」程度為已足，倘被告就抗辯事實提出
    證據，若能證明至「有合理懷疑」的程度；而檢察官無相反
    證據推翻時，檢察官已無法證明被告犯罪至「無合理懷疑」
    之程度，被告即應獲無罪判決。又認定不利於被告之事實，
    需依積極證據，茍積極證據不足為不利於被告事實之認定時
    ，即應為有利於被告之認定，更不必有何有利之證據。次按
    ，刑事訴訟上證明之資料，無論其為直接證據或間接證據，
    均須達於通常一般之人均不致有所懷疑，而得確信其為真實
    之程度，始得據為有罪之認定，若其關於被告是否犯罪之證
    明未能達此程度，而有合理性懷疑之存在，致使無從形成有
    罪之確信，根據「罪證有疑，利於被告」之證據法則，即不
    得遽為不利被告之認定（最高法院76年度台上字第4986號、
    32年度上字第67號判例意旨參照）。
三、公訴人認被告二人涉有詐欺取財犯行，無非以被告二人供述
    、告訴代理人指訴，電腦訊息紀錄5紙、訂單（ProformaInv
    oice）、匯款單及華南商業銀行客戶通知單（CRE DIT ADVI
    CE）、全一快遞運送單據影本（空運提單號碼為000000000
    ）、公證報告及財團法人海峽交流基金會證明等為論據。訊
    據被告丁○○、乙○○固坦承係夫妻關係，被告乙○○為丞
    宥公司負責人，被告丁○○擔任丞宥公司業務經理。95年6
    月2日，告訴人丙○○向丞宥公司訂購Micro SD 128mb Hyni
    x（即韓國廠商海力士半導體公司）記憶卡5萬片，被告丁○○代表丞宥公司回復同意，雙方約定5萬片分2次出貨，第1
    次出貨2萬片，第2次出貨3萬片，每片價格美金5.85元，貨
    款第1次為美金117,000元，第2次為美金175,500元，貨物應
    送至香港東國際有限公司，告訴人並於95年6月6日匯款美
    金117,000元至丞宥公司設於華南商業銀行香港分行0000000
    00000號帳戶等情，然堅決否認有詐欺犯行，均辯稱：業於
    95年6月9日委由全一快遞運送內裝記憶卡1箱予告訴人，並
    無詐欺之行為等語。
四、經查：
（一）告訴代理人周孟昇律師於偵查中指訴，既未以證人身分具
      結，並屬被告以外之人於審判外之陳述；及至原審亦非以
      證人身分到庭結證；且對被告二人與告訴人間交易復未實
      際參與。則告訴代理人所為陳述，依法無證據能力，自不
      得為被告二人犯罪之證據。
（二）公訴人所舉電腦訊息紀錄5紙、訂單（ProformaInvoice）
      、匯款單及華南商業銀行客戶通知單（CRE DIT ADVICE）
      ，僅足證明告訴人向丞宥公司訂購Micro SD 128mb Hynix
      記憶卡5萬片，雙方約定5萬片分2次出貨，第1次出貨2萬
      片，第2次出貨3萬片，每片價格美金5.85元，貨款第1次
      為美金117,000元，第2次為美金175,500元，貨物應送至
      香港東國際有限公司，告訴人並於95年6月6日匯款美金
      117,000元至丞宥公司設於華南商業銀行香港分行0000000
      00000號帳戶等事實，無從認定被告二人有詐欺犯行。
（三）按刑事訴訟法第159條之4規定：「除前三條之情形外，下
      列文書亦得為證據：一、除顯有不可信之情況外，公務員
      職務上製作之紀錄文書、證明文書。二、除顯有不可信之
      情況外，從事業務之人於業務上或通常業務過程所須製作
      之紀錄文書、證明文書。三、除前二款之情形外，其他於
      可信之特別情況下所製作之文書。」依告訴人提出之公證
      報告內載：聲請人為香港Feda Electronics Company Lim
      ited，賣方為丞宥公司，買方為香港東國際有限公司，
      背景記載「本公司（即公證公司）獲知買方香港東國際
      有限公司，向臺灣一家新廠商「丞宥資訊有限公司」購買
      一批「Micro SD 128mb」（記憶卡）貨物。賣方之後將訂
      購貨物分兩批出貨，第一批貨為20,000件，預定透過全一
      快遞於2006年6月10日運抵香港。買方怕實收貨物可能有
      瑕疵，於是請其友人的公司Feda  Electronics  Company
      Limited，要求本公司在其於香港向快遞公司提貨時，進
      行預防性質的公證檢查。該公證公司於95年6月10日會同
      告訴人前往全一快遞檢查箱子尺寸為38公分X31公分X36公
      分，迨告訴人於同日17時30分許領取貨物後，始交由公證
      公司人員至附近路邊檢視，發現箱內貨物為讀卡機」等語
      。則告訴人提出之公證報告既係告訴人為本件爭訟始委請
      公證公司製作，已非屬從事業務之人於業務上或通常業務
      過程所須製作之紀錄。再告訴人係將貨物提領後，自行交
      由公證公司檢視，現場並無被告二人或全一快遞人員在場
      ；且告訴人或公證公司人員亦未親自到庭結證公證書所載
      內容為屬實；另經原審當庭測量告訴人提出指稱係被告委
      由全一快遞寄達之箱子尺寸分別為「48公分X30.5公分X34
      .5公分」，亦與公證報告記載於香港檢視被告寄達之箱子
      尺寸不符，尤以告訴人始終未提出被告寄達之貨品，供本
      院檢視是否確為公證報告所載之讀卡機，顯見該公證報告
      亦非於可信之特別情況下所製作之文書，依法當無證據能
      力，自不得為被告二人犯罪之證據。
（四）被告二人於本院提出本件寄交告訴人貨物之全一快遞送貨
      單上載明貨物為「記憶卡」，有該送貨單正本在卷為憑。
      且該貨物名稱係全一快遞人員檢視箱內貨物後加以記載，
      亦據全一快遞業務主任甲○○於本院證述屬實。另被告二
      人復於本院提出向東星公司購買單價美金5.8元之Micro S
      D 128mb記憶卡2萬片、總價美金116,000元之發票及匯款
      紀錄。被告二人形式上已能證明購入Micro SD 128mb記憶
      卡2萬片，並已委託全一快遞寄交告訴人之事實。
（五）雖被告丁○○於偵查中供稱：這一批貨只有臺灣才能生產
      ，都跟大陸的人員聯繫，東西請快遞送給我。我只有付1
      成訂金等語；及至原審供稱：我們公司是95年6月3日向東
      星投資有限公司下訂單，95年6月8日他們公司派人送過來
      ，那是東星投資有限公司的員工，我們會跟大陸的東星投
      資有限公司購買，是因為大陸的比較便宜，比我們公司直
      接向臺灣廠商拿貨便宜，我們這一次這批貨是以11萬7 千
      元美金賣給東，並以11萬6千元美金向東星購買，我們
      只賺1千元美金，我們跟東星購買這批貨款付了新臺幣30
      萬的訂金，是95年6月8日的時候付的，是貨到的時候付款
      給送貨的人。我購買記憶卡的金額1片5.8美金，總價就是
      11萬6千元美金。因為大陸東星公司向臺灣廠商買貨，但
      是臺灣廠商是哪家公司我不知道，所以我向東星公司買，
      而且東星公司是華南地區負責手機廠最大的業務大盤商，
      所以它拿到的Micro SD 128mb記憶卡貨物比較便宜。大陸
      東星公司派人送貨來給我，該貨物INVOICE上面有記載…
      …是東星公司派人送貨給我的時候，該人連同貨物一起給
      我。我沒有在送貨單上簽名。我先給付給東星公司訂金30
      萬新臺幣，是親自交給送貨員。但沒有在任何文件上註記
      已付新臺幣30萬元款項，並由送貨員簽名確認等語。被告
      乙○○於原審供稱：我們賣給丙○○的貨物Micro SD 128
      mb記憶卡是向大陸的東星公司買的。送來的貨物就是一箱
      。不是快遞公司的人送的，應該是從臺灣的廠商製造的。
      東星公司派人送貨給我們，有當場付了新臺幣30萬元的貨
      款。錢是我拿錢給送貨員的，送貨員有在文件上簽名確實
      有拿到新臺幣30萬元訂金，但我不知道簽什麼名字。東星
      公司派人送貨給我們，就只有收到1張INVOICE，我沒有簽
      名等語。被告丁○○就如何交付告訴人訂購之記憶卡；及
      被告二人就何人交付新臺幣30萬元予送貨之人？是否有請
      送貨之人簽立收據？均有不一。且被告二人委託全一快遞
      運送之Micro  SD 128mb記憶卡2萬片，價值高達美金117,
      000元，竟以一般貨物重量計算運費之方式運送；及被告
      供稱向東星公司購買Micro SD 128mb記憶卡2萬片，每片
      美金5.8元，總計美金116,000元，僅有1千元美金價差，
      固均與常情有違，並足以懷疑被告二人辯稱向東星公司購
      買Micro SD 128mb記憶卡2萬片及委由全一快遞寄交告訴
      人之真實性。然被告並無自證己罪之義務，當不得僅因被
      告所辯不實，即認定被告犯罪。本件縱被告二人辯稱向東
      星公司購入Micro SD 128mb記憶卡2萬片，並已寄交告訴
      人，不足採信，亦不得據以認定被告二人有詐欺犯行。
（六）綜上所述，公訴人所舉證據，固足證明告訴人有向丞宥公
      司訂購Micro SD 128mb Hynix記憶卡5萬片，雙方約定5萬
      片分2次出貨，第1次出貨2萬片，第2次出貨3萬片，每片
      價格美金5.85元，貨款第1次為美金117,000元，第2次為
      美金175,500元，貨物應送至香港東國際有限公司，告
      訴人並於95年6月6日匯款美金117,000元至丞宥公司設於
      華南商業銀行香港分行000000000000號帳戶，然告訴人提
      出被告二人係寄交「讀卡機」之公證報告，既非該從事業
      務之人於業務上或通常業務過程所須製作之紀錄，亦非於
      可信之特別情況下所製作之文書，依法無證據能力，不得
      為被告二人犯罪之證據。雖被告二人供稱向東星公司購買
      Micro SD 128mb記憶卡2萬片及委由全一快遞寄交告訴人
      ，固有可疑。然公訴人所舉證據既尚未達於通常一般之人
      均不致有所懷疑，而得確信被告二人有詐欺事實，依「罪
      證有疑，利於被告」之證據法則，自不得為被告二人有罪
      之認定。原審對被告二人論罪科刑，顯有未當，被告二人
      上訴，否認犯行，為有理由，自應由本院撤銷改判，並諭
      知被告二人無罪。
據上論斷，應依刑事訴訟法第369條第1項前段、第364條、第301
條第1項，判決如主文。
本案經檢察官周誠南到庭執行職務。
中　　華　　民　　國　　96　　年　　12　　月　　13　　日
 　　　　　       刑事第四庭審判長法　官　陳國文
                                  法　官　周煙平
                                  法　官　鄭水銓
以上正本證明與原本無異。
不得上訴。
                                  書記官  蔡棟樑
中　　華　　民　　國　　96　　年　　12　　月　　13　　日
